臺灣士林地方法院民事判決　　　　　　　94年度簡上字第84號
上　訴　人　丙○○
訴訟代理人　乙○○
　　　　　　陳欽賢律師
被上訴人　　丁○○
訴訟代理人　甲○○
上列當事人間請求遷讓房屋等事件，上訴人對於中華民國94年4
月29日本院士林簡易庭94年度士簡字第52號第一審判決提起上訴
，本院於民國94年8 月4 日言詞辯論終結，判決如下：
    主  文
上訴駁回。
第二審訴訟費用由上訴人負擔。
    事實及理由
甲、程序方面：
    按不合於民事訴訟法第427 條第1 、2 項規定之訴訟，法院
    適用簡易程序，當事人不抗辯而為本案之言詞辯論者，視為
    已有適用簡易訴訟程序之合意。次按核定訴訟標的之價額，
    以起訴時之交易價額為準；無交易價額者，以原告就訴訟標
    的所有之利益為準，亦民事訴訟法第77條之1 第2 項所明定
    。本件被上訴人起訴請求上訴人返還坐落台北市○○區○○
    街48號5 樓房屋及其頂樓增建，其中5 樓房屋部分起訴時交
    易價格即被上訴人應買之價格應為新台幣（下同）113 萬元
    ，已逾民事訴訟法第427 條第1 項應適用簡易程序之50萬元
    規定，雖原審誤行簡易訴訟程序，然因兩造當事人不抗辯而
    為本案言詞辯論，依前揭規定，自應視為已有適用簡易程序
    之合意，合先敘明。
貳、實體方面：
一、被上訴人起訴主張：被上訴人於民國93年間經由法院拍賣程
    序購得坐落台北市○○區○○街48號5 樓房屋（以下簡稱：
    系爭房屋），並於同年11月24日辦妥所有權移轉登記。惟系
    爭房屋遭上訴人占有，上訴人雖提出其與訴外人即原房屋所
    有人陳煌所簽租約主張買賣不破租賃，其為有權占有使用云
    云，惟上訴人自93年11月24日起即未將每月租金6,000 元給
    付被上訴人，經被上訴人催告並於93年12月31 日 終止租約
    ，且上訴人與陳煌間原租約於94年3 月31日亦已到期。又屋
    頂平台增建之房屋應屬系爭5 樓房屋之從物，由被上訴人當
    然取得所有權，被上訴人自得本於租賃物返還請求權、所有
    物返還請求權請求上訴人返還系爭5 樓房屋及屋頂平台加蓋
    之房屋。再上訴人於租約到期前，應依租賃之約定按月給付
    被上訴人租金6,000 元，到期後其占有使用房屋屬不當得利
    ，亦應按月賠償被上訴人相當於租金之不當得利6,000 元。
    爰請求上訴人將返還系爭房屋及屋頂平台加蓋建物，並自93
    年11月24日起至遷讓房屋之日止，按月給付被上訴人6,000
    元等語。
    上訴人則以：上訴人與訴外人陳煌自88 年4月1日起即就5樓
    房屋訂有房屋租賃契約，每月租金6,000 元，上訴人已將93
    年9月28日起一年份租金交付訴外人陳煌，被上訴人主張上
    訴人未交付租金而欲終止租約云云，亦有誤會。而原訂租約
    租賃期間雖僅至94年3月31日，但93年9 月28日上訴人與訴
    外人陳煌已合意將租期延展3年，此一行為應屬履行原租賃
    契約權利義務之行為，而非另一新之行為，對兩造均繼續存
    在且受拘束。又縱上訴人與陳煌間上述租約展期非屬原契約
    之履行行為，此行為亦無礙執行效果，自不得主張對被上訴
    人不存在。是則本件租約尚未到期，上訴人占有使用前述5
    樓房屋並非無權占有，被上訴人本於所有物返還請求權、租
    賃物返還請求權請求遷讓房屋及給付租金、不當得利，均無
    理由。被上訴人本於所有物返還請求權、租賃物返還請求權
    請求返還增建物及請求該部分租金、不當得利亦無理由等語
    ，資為抗辯。
二、本件原審對於被上訴人之請求，判決上訴人應將坐落台北市
    大同區○○街48號5 樓房屋遷讓返還被上訴人，並自94年4
    月1 日起至遷讓返還之日止，按月給付被上訴人6,000 元，
    並駁回被上訴人其餘之訴，另就被上訴人勝訴部分為假執行
    宣告，上訴人就敗訴部分全部聲明不服，求為判決：(一)原判
    決關於上訴人敗訴部分廢棄。(二)前開廢棄部分，駁回被上訴
    人在第一審簡易之訴及假執行之聲請。被上訴人則求為判決
    駁回上訴（被上訴人就原判決駁回系爭房屋5 樓頂增建之遷
    讓，暨94年4 月1 日前按月以6,000 元計算之不當得利請求
    ，未據上訴聲明不服，已告確定）。
三、兩造不爭執之事實：
    被上訴人於93年間經由法院拍賣程序購得系爭房屋，並於同
    年11月24日辦妥所有權移轉登記，系爭房屋現為上訴人占有
    中。
四、本件經依民事訴訟法第463條準用同法第270條之1第1項第3
    款規定，整理並協議簡化爭點後，兩造同意就本院94年8月4
    日言詞辯論期日協議簡化後之爭點為辯論範圍。其爭點為：
    上訴人與訴外人即執行債務人訂立租約，約定租期自88年4
    月起至94年3 月31日止，系爭房屋於91年12月27日經查封後
    ，上訴人復於93年9 月28日約定將租約展延三年，上訴人可
    否以此一約定主張對拍定人繼續存有租賃關係？
五、上訴人主張於88年4 月即與訴外人陳煌就系爭房屋訂立租賃
    契約，原約定租賃期間至94年3 月31日，其並因而占有使用
    系爭房屋迄今等情，業據上訴人提出房屋租賃契約一紙為憑
    。查前述租賃契約成立於88年4 月，依89年5 月5 日修正施
    行前民法第425 條規定：「出租人於租賃物交付後，縱將其
    所有權讓與第三人，其租賃契約，對於受讓人，仍繼續存在
    。」是以，原出租人陳煌既已將租賃物（系爭房屋）交付上
    訴人，出租人因法院拍賣而於93年11月間將租賃物所有權讓
    與被上訴人，依前述規定，該租賃契約對於受讓人即被上訴
    人，仍繼續存在。又前開租賃契約對於被上訴人既仍存在，
    則於租賃期間屆滿前，承租人自屬有權繼續占有使用租賃物
    ，茲應進一步探究者，乃租賃期間何時屆滿？經查：
  (一)上訴人與訴外人陳煌間原租賃契約期間係88年4 月1 日起，
    迄94年3 月31日止，已於被上訴人提起本件訴訟前屆滿，茲
    有疑義者，則為系爭房屋於91年12月27日經法院依強制執行
    法規定為查封後，上訴人與訴外人陳煌間復於93年9月28日
    經合意延展期限3 年之約定，其效力是否得對抗本件被上訴
    人？
  (二)按實施查封後，債務人就查封物所為移轉、設定負擔或其他
    有礙執行效果之行為，對於債權人不生效力，強制執行法第
    51條第2 項定有明文。本件上訴人與訴外人於93年9 月28日
    所為「展延租賃契約」行為，其或因租賃契約當事人基於簡
    便而沿用原租賃契約部分之約款，然無論其名稱為何，因業
    已變更原租賃契約關於租賃期限之期間要素，自屬原租賃契
    約以外之另一法律行為，應受上揭強制執行法第51條第2 項
    之限制。至上訴人與訴外人陳煌所定租賃契約第2 條中段約
    定：「... 屆期如雙方同意繼續租賃時，應於屆滿一個月前
    續訂租賃契約」等語，僅為租賃雙方就續訂租約期限之約定
    ，並未約定租賃契約雙方有續定租約之義務，上訴人辯稱93
    年9 月28日所為續約行為係履行原租賃契約之義務，並非查
    封後另一新行為云云，應無可採。
  (三)次按強制執行法第51條第2 項所謂「其他有礙執行效果之行
    為」，係指處分行為以外，其他足以影響查封效力之行為，
    故不動產之出租，雖屬管理行為，但有礙執行，自不得為之
    。又所謂債權人，應兼指聲請執行之債權人、已參與分配之
    債權人及拍定人而言（最高法院85年台抗第534 號裁定意旨
    參照）。如前所述，執行債務人及原所有權人於所有權移轉
    前所訂立之租賃契約，對拍定人仍繼續存在（民法第425 條
    第1 項），是如許執行債務人於執行查封後，任意訂立、延
    長租賃契約之期限，承租人對拍定人主張租賃契約繼續存在
    ，將使拍定人延後取得房屋之占有時間，衡諸常情，勢必降
    低應買意願，影響債權人經由執行程序實現債權，自屬前揭
    法條所定其他有礙執行效果行為。本件查封時執行債務人與
    訴外人陳煌間租賃契約期限至94年3 月31日即告屆滿，並經
    登載拍賣公告，拍定人所知悉者亦為上開租賃契約之租賃期
    限，是縱拍賣條件雖為「不點交」，拍定人仍得於94年4 月
    31 日 租賃契約屆滿後訴請上訴人遷讓。反之，如容許執行
    債務人陳煌與上訴人任意變更、展延原租賃契約期限三年，
    應買人延後三年始得取得房屋之占有，依前揭說明，當然影
    響應買意願及債權受償，執行債權人及拍定人自得主張該約
    定不生效力。從而，查封後可否展延租約，對拍定人所受之
    影響至鉅，上訴人所謂條件與情況與查封時相同，應無礙執
    行效果云云，洵無足採。
六、按所有人對於無權占有或侵奪其所有物者，得請求返還之，
    民法第767 條定有明文。次按無法律上之原因而受利益，致
    他人受損害者，應返還其利益；不當得利之受領人，依其利
    益之性質或其他情形不能返還者，應償還其價額，亦為民法
    第179 條、第181 條但書所明定。本件兩造間系爭房屋之租
    賃契約既已於94年3 月31日期滿，上訴人與訴外人陳煌所為
    延展租賃期間之約定，依強制執行法第51條第2 項規定對於
    原告又不生效力，上訴人繼續占有使用被上訴人所有之系爭
    房屋，自屬無權占有，被上訴人依民法第767 條所有物返還
    請求權之規定，請求上訴人返還5 樓房屋，自屬有理，應予
    准許。又，上訴人自93年4 月1 日起已無占有使用系爭房屋
    之權源，其仍繼續占有使用系爭房屋，核屬無法律上之原因
    ，而獲得占有使用系爭房屋之利益，並致使被上訴人受損害
    ，被上訴人自得本於不當得利法律關係訴請返還。又上訴人
    此一占有使用利益，性質上不能返還，自應償還其價額，此
    一價額之計算，依社會通念，應得以「相當之租金」計算之
    （最高法院61年台上字第1695號判例意旨參照）。本院斟酌
    系爭建物係於67年5 月24日辦理建物所有權第一次登記，係
    一近30年屋齡之房屋，面積75.20 平方公尺，係坐落台北市
    大同區，被上訴人以305 萬元拍定取得系爭房地所有權，暨
    上訴人與訴外人陳煌間原約定租金為每月6,000 元等各情，
    認被上訴人以上訴人、訴外人陳煌間原約定之每月租金
    6,000 元計算上訴人使用系爭房屋之利益，應屬相當。
七、從而，被上訴人本於上揭原因事實，依民法第767 條、第
    179 條規定，訴請上訴人將系爭房屋遷讓返還被上訴人，並
    自94年4 月1 日起至遷讓返還之日止，按月給付6,000 元，
    為有理由，應予准許。原審就此為被上訴人勝訴之判決，並
    依職權為假執行之宣告，核無不合，上訴論旨指摘原判決不
    當，求予廢棄，為無理由，應予駁回。
八、據上論結，本件上訴為無理由，依民事訴訟法第436 條之1
    第3 項、第449 條第1 項、第78條，判決如主文。
中　　華　　民　　國　　94　　年　　8 　　月　　18　　日
                  民事第二庭  審判長法  官　陳介源
                                    法  官　陳玉曆
                                    法　官　王本源
以上正本證明與原本無異。
本件判決不得上訴。
中　　華　　民　　國　　94　　年　　8 　　月　　23　　日
                                    書記官  戴顯澄
